ACORDAO-COMPLETO-2469823

ACÓRDÃO 7661/2021 ATA 15/2021 - SEGUNDA CÂMARA

VISTO, relatado e discutido o presente recurso de reconsideração interposto por Dilson de Almeida contra o Acórdão 8255/2020-TCU-Segunda Câmara;
ACORDAM os ministros do Tribunal de Contas da União, reunidos em sessão de 2ª Câmara, ante as razões expostas pelo relator, com fundamento nos artigos 32, inciso I; e 33, da Lei 8.443/1992, em:
9.1.conhecer do recurso e, no mérito, dar-lhe provimento parcial para excluir o débito anteriormente imputado ao recorrente, manter a irregularidade das contas e reduzir proporcionalmente a multa individual aplicada para o valor de R$ 20.000,00 (vinte mil reais) , fundamentando-a nos arts. 16, inciso III, alínea "b" e 58, inciso II, da Lei 8.443/1992; 
9.2. comunicar o teor desta deliberação ao recorrente, ao Ministério do Turismo, à Procuradoria da República no Estado da Paraíba e demais interessados.

Recurso de reconsideração interposto por Dilson de Almeida contra o Acórdão 8.255/2020-2ª Câmara, que tratou tomada de contas especial instaurada pelo Ministério do Turismo em razão de irregularidades na execução do Convênio 703822/2009, que teve por objeto a contratação de shows e serviços de locação de equipamentos para a realização da Festa do João Pedro/2009.

Segunda Câmara

Ministério do Turismo; Prefeitura Municipal de Desterro - PB.

3. Interessados/Responsáveis/Recorrentes:
3.1. Interessado: Ministério do Turismo (05.457.283/0001-19).
3.2. Responsável: Dilson de Almeida (XXX.284.314-XX).
3.3. Recorrente: Dilson de Almeida (XXX.284.314-XX).

13.1. Ministros presentes: Raimundo Carreiro (na Presidência), Augusto Nardes (Relator) e Aroldo Cedraz.
13.2. Ministro-Substituto convocado: Augusto Sherman Cavalcanti.
13.3. Ministros-Substitutos presentes: Marcos Bemquerer Costa e André Luís de Carvalho.

AUGUSTO NARDES

Ministro Aroldo Cedraz.

Adoto como relatório a instrução de mérito elaborada no âmbito da Secretaria de Recursos deste Tribunal - Serur (peça 66) , que contou com o endosso do corpo dirigente daquela unidade técnica (peça 67) e do Ministério Público junto a este Tribunal (peça 68) :
"INTRODUÇÃO
1.	Trata-se de recurso de reconsideração (peças 47-49) interposto por Dilson de Almeida contra o Acórdão 8255/2020-TCU-Segunda Câmara (peça 33) , sob a relatoria do Ministro Aroldo Cedraz. A deliberação recorrida apresenta o seguinte teor (destacando-se os itens impugnados) :
ACORDAM os Ministros do Tribunal de Contas da União, reunidos em Sessão de Segunda Câmara, ante as razões expostas pelo Relator, e com fundamento nos termos dos arts. 1º, inciso I, 16, inciso III, alíneas b e c, da Lei 8.443/1992, c/c os arts. 19 e 23, inciso III, da mesma Lei, e com os arts. 1º, inciso I, 209, inciso III, 210 e 214, inciso III, do Regimento Interno, em:
9.1. julgar irregulares as contas do Sr. Dilson de Almeida, condenando-o ao pagamento da quantia de R$ 280.000,00 (duzentos e oitenta mil reais) , atualizada monetariamente e acrescida dos juros de mora, calculados a partir de 10/9/2009, até a efetiva quitação do débito, fixando-lhe o prazo de 15 (quinze) dias para que comprove, perante o Tribunal, o recolhimento da referida quantia aos cofres do Tesouro Nacional (art. 23, inciso III, alínea 'a', da citada Lei, c/c o art. 214, inciso III, alínea 'a', do Regimento Interno) , abatendo-se, na oportunidade, as quantia (s) eventualmente ressarcida (s) , na forma da legislação em vigor;
9.2. aplicar ao Sr. Dilson de Almeida a multa prevista no art. 57 da Lei 8.443/1992, no valor de R$ 65.000,00 (sessenta e cinco mil reais) , fixando-lhe o prazo de 15 (quinze) dias, a contar da notificação, para que comprove, perante o Tribunal (art. 214, inciso III, alínea 'a', do Regimento Interno) , o recolhimento da dívida ao Tesouro Nacional, atualizada monetariamente desde a data do acórdão até a dos efetivos recolhimentos, se for paga após o vencimento, na forma da legislação em vigor;
	9.3 autorizar desde logo, se requerido, com fundamento no art. 26, da Lei 8.443/1992, c/c o art. 217, do Regimento Interno do TCU, o parcelamento da dívida em até 36 (trinta e seis) parcelas, incidindo sobre cada parcela, corrigida monetariamente, os correspondentes legais, fixando-se o prazo de 15 (quinze) dias, a contar do recebimento da notificação, para comprovar perante o Tribunal o recolhimento da primeira parcela, e de 30 (trinta) dias, a contar da parcela anterior, para comprovar os recolhimentos das demais parcelas, devendo incidir sobre cada valor mensal, atualizado monetariamente, os juros de mora devidos, no caso do débito, na forma prevista na legislação em vigor, alertando a responsável de que a falta de comprovação do recolhimento de qualquer parcela implicará o vencimento antecipado do saldo devedor, nos termos do art. 26, parágrafo único, da Lei 8.443/1992, c/c o art. 217, § 2º, do Regimento Interno deste Tribunal;
	9.4. autorizar, desde logo, a cobrança judicial da dívida, nos termos do art. 28, inciso II, da Lei 8.443/1992, caso não atendidas a notificação;
	9.5 encaminhar cópia do presente Acórdão ao Procurador-Chefe da Procuradoria da República no Estado da Paraíba, nos termos do § 3º do art. 16 da Lei 8.443/1992, c/c o § 7º do art. 209 do Regimento Interno do TCU, para adoção das medidas que entender cabíveis, informando-lhe que o inteiro teor da deliberação pode ser consultado no endereço .
HISTÓRICO
2.	A tomada de contas especial (TCE) sob comento foi instaurada pelo Ministério do Turismo (MTur) , em desfavor de Dilson de Almeida, ex-prefeito do Município de Desterro (PB) na gestão de 1/1/2009 a 21/12/2012,  em razão de irregularidades na execução do Convênio 703822/2009, que teve por objeto a contratação de shows e serviços de locação de equipamentos para a realização da Festa do João Pedro/2009 (peça 2, p. 39) . 
2.1.	Para o alcance do objeto, foram previstos R$ 292.000,00, sendo R$ 280.000,00 à conta do órgão concedente e R$ 12.000,00 a título de contrapartida do ente municipal (peça 2, p. 45) .
2.2.	Os recursos federais foram repassados em parcela única, mediante a ordem bancária 2009OB81327, no valor de R$ 280.000,00, emitida em 10/9/2009 (peça 2, p. 59) . 
2.3.	Na fase interna da TCE, o MTur concluiu que houve execução física do objeto, mas reprovou integralmente a execução financeira, devido à ausência de elementos comprobatórios dos destinatários dos pagamentos (peça 2, p. 154-159) . O Controle Interno anuiu a esse posicionamento (peça 2, p. 220) .
2.4.	No âmbito do TCU, após análise da documentação recebida, a área técnica promoveu a citação do ex-prefeito (peça 10) , cuja resposta (peça 25) foi analisada à peça 29. 	No mérito, a unidade técnica propôs a aceitação parcial das alegações de defesa apresentadas pelo responsável, para descaracterizar a irregularidade referente à realização de despesas em data anterior à vigência do convênio, mantendo-se as demais irregularidades apontadas, e o julgamento pela irregularidade das contas, com a condenação em débito pelo valor original de R$ 280.000,00 e aplicação de multa, conforme definido no art. 57 da Lei 8.443/1992 c/c o art. 267 do Regimento Interno do TCU (peça 29) .
2.5.	O MP/TCU aderiu à proposta da unidade técnica, com ajustes pontuais (peça 32) . O Relator acolheu o exame realizado pela unidade técnica com os ajustes apresentados pelo Parquet (peça 34) , o que resultou no acórdão vergastado (peça 33) .
2.6.	Inconformado, o ex-prefeito interpôs recurso de reconsideração requerendo a reforma do Acórdão 8255/2020-TCU-Segunda Câmara com o cancelamento do débito e da multa que lhe foram aplicados. 
ADMISSIBILIDADE
3.	Reitera-se o exame preliminar de admissibilidade contido na peça 50, ratificado pelo  Relator, Ministro Augusto Nardes, na peça 52, que concluiu pelo conhecimento do recurso, suspendendo-se os efeitos dos itens 9.1, 9.2 e 9.4 do Acórdão 8255/2020-TCU-Segunda Câmara, eis que preenchidos os requisitos processuais aplicáveis à espécie.
MÉRITO
4.	Delimitação
4.1.	 Constitui objeto do presente recurso verificar se:
	a) houve prescrição; 
	c) a contratação das atrações musicais foi regular (peça 47, p. 9-13 e peça 49) ;
	d) houve dano ao erário (peça 47, p. 2-8 e p. 13-15) ;
	e) cabe a responsabilização do recorrente (peça 47, p. 13-17) .
5.	Se houve prescrição.
Análise
5.1.	O exame da prescrição assume particular relevância ante o julgamento, pelo STF, do RE 636.886 (tema 899 da repercussão geral) . Pela jurisprudência até então vigente, a ação de ressarcimento era considerada imprescritível, por força do art. 37, § 5º, da Constituição Federal. Todavia, no julgamento do RE 636.886 foi conferida nova interpretação a esse dispositivo, fixando-se a tese de que 'é prescritível a pretensão de ressarcimento ao erário fundada em decisão de Tribunal de Contas'.
5.2.		O Código Civil (adotado pelo Acórdão 1441/2016-TCU-Plenário) e a Lei 9.873/1999 constituem as duas alternativas que, de forma mais consistente, polarizam os debates acerca do regime de prescrição a ser observado no processo de controle externo. 
5.3.	Na situação em exame não ocorreu a prescrição, por nenhum dos dois regimes, como demonstrado na sequência.
Análise da prescrição segundo os critérios do Acórdão 1441/2016-TCU-Plenário.
5.4.	No que se refere à pretensão punitiva, o TCU tem tradicionalmente aplicado os critérios definidos no Acórdão 1441/2016-TCU-Plenário, que, em incidente de uniformização de jurisprudência, orientou-se pela aplicação do Código Civil. Por este acórdão, em linhas gerais, a prescrição subordinar-se-ia ao prazo geral de dez anos (CC, art. 205) , contado a partir da data da ocorrência do fato e interrompido pelo ato que ordenar a citação, a audiência ou a oitiva da parte.
5.5.	Entre outras razões que justificaram a adoção desse critério, destaca-se a de que o citado dispositivo constitui uma cláusula geral a ser empregada sempre que a pretensão for prescritível, mas a lei não estabelecer um prazo específico, como na hipótese.
5.6.	Aplicando-se essas balizas ao caso em exame, verifica-se que o fato ensejador da irregularidade se iniciou em 23/11/2009, data da entrega, pelo recorrente, da prestação de contas do Convênio 703822/2009 (peça 2, p. 83-84) . Dessa forma, tendo em vista a data do ato que ordenou a citação - 4/6/2017 (peça 11) , o decurso de tempo foi pouco mais de 7 anos. 
5.7.	Considerando a premissa de que as pretensões punitiva e de ressarcimento se submetem ao mesmo regime, conclui-se que, tanto a possibilidade de aplicação de multa, como a condenação ao ressarcimento, não estariam prescritos, caso fossem adotados, para ambos os fins, os parâmetros definidos no Acórdão 1441/2016-TCU-Plenário.
Análise da prescrição pelo regime da Lei 9.873/1999 (MS 32.201) . 
5.8.	Adotando-se as premissas fixadas na Lei 9.873/1999 ao caso em exame, observa-se que também não  teria ocorrido a prescrição. Para tanto, é preciso considerar os seguintes parâmetros:
	a) Termo inicial: 
5.9.	A Lei 9.873/1999, art. 1º, parte final, traz previsão expressa a respeito do início do prazo em se tratando de infração de caráter permanente ou continuado. Nesta hipótese, a prescrição começa a correr não da data de cada fato, e sim 'do dia em que tiver cessado' a permanência ou a continuidade.
5.10.	Adotando-se o regime da Lei 9.873/1999, a prescrição do ressarcimento só começa a fluir do momento em que forem prestadas as contas  (ou a partir da data da primeira medida de apuração dos fatos) , como enfatizado pelo STF no voto do ministro Roberto Barroso, no MS 32.201, assim como no voto do ministro Gilmar Mendes, no RE 636.886. 
5.11.		Aplicando-se essas balizas ao caso em exame, como já verificado no item 5.6 retro, o prazo prescricional começou a fluir em 23/11/2009, data da entrega da prestação de contas do Convênio 703822/2009 (peça 2, p. 83-84) .
	b) Prazo:
5.12.	A Lei 9.873/1999 apresenta um prazo geral, de cinco anos (art. 1º) , e um prazo especial, previsto no art. 1º, § 2º, a saber: 'quando o fato objeto da ação punitiva da Administração também constituir crime, a prescrição reger-se-á pelo prazo previsto na lei penal'. Entretanto, essa hipótese não se aplica ao caso em exame.
	c) Interrupções por atos inequívocos de apuração dos fatos:
5.13.	No regime da Lei 9.873/1999, a prescrição se interrompe 'por qualquer ato inequívoco, que importe apuração do fato' (art. 2º, II) , como por exemplo, sindicâncias, processo administrativo disciplinar, fiscalizações, avaliações e auditorias, ocasião em que são apurados a legalidade dos atos e, constatando irregularidades, desencadeiam as providências ressarcitórias e punitivas cabíveis. Com esse fundamento, de acordo com os documentos constantes dos autos, verificou-se que a prescrição foi interrompida:
	1) em 28/12/2012, com a Nota Técnica de Reanálise 588/2012 que concluiu pela falta de elementos suficientes para a emissão de parecer técnico conclusivo a respeito da execução financeira  do Convênio  703822/2009 (peça 2, p. 114-120) ;
	2) em 22/1/2013, com Ofício S/N da prefeita sucessora de Desterro-PB, que representa à Procuradoria da República em Campina Grande-PB, requerendo a instauração de procedimentos administrativo e judicial em face do prefeito antecessor, em razão das irregularidades na prestação de contas do Convênio em causa (peça 2, p. 125-127) ;
		3) em 2/9/2013, com o Ofício 276/2013/MPF/PRM/PT/PB/GAB-JRL, em que o Ministério Público Federal, por meio da Procuradoria da República no Município de Patos-PB comunica ao Ministério do Turismo a instauração de Procedimento Investigatório Criminal com a finalidade de apurar a ocorrência de ilicitudes no Convênio em causa e solicita informações sobre a avença (peça 2, p. 150) ;
	4) em 27/2/2015, com o Relatório da TCE 087/2015 (peça 2, p. 175-181) ;
	5) em 12/6/2015, com o Relatório de Auditoria 1194/2015, da Controladoria Geral da União (peça 2, p. 199-201) ;
	6) em 13/10/2015, com a autuação do presente processo de TCE, visando a apuração de irregularidades;
	d) Interrupções pela citação dos responsáveis:
5.14.	A prescrição também é interrompida 'pela notificação ou citação do indiciado ou acusado, inclusive por meio de edital', nos termos do art. 2º, I, da Lei 9.873/1999. E, no regime dessa lei, a interrupção se dá pela citação ou audiência propriamente dita, e não pelo despacho que a ordena. Com esse fundamento, houve a interrupção:
	Data da interrupção
	Responsável citado
	AR ou Resposta

	4/7/2017 (peça 13) 
	Dilson de Almeida
	Peça 16

	e) Interrupção pela decisão condenatória recorrível:
5.15.	A prescrição também se interrompe 'pela decisão condenatória recorrível' (art. 2º, III, da Lei 9.873/1999) , ocorrida na data do acórdão condenatório que é 4/8/2020 (peça 33) .
	f) Da prescrição intercorrente:
5.16.	Nos termos do art. 1º, § 1º, da Lei 9.873/1999, opera-se a prescrição intercorrente se o processo ficar paralisado por mais de três anos, aguardando 'julgamento ou despacho'.
5.17.	Note-se que há uma correlação entre essa hipótese e as causas de interrupção da prescrição do art. 2º. Com efeito, uma vez interrompida a prescrição por alguma das hipóteses do art. 2º, o processo não pode ficar inativo, sem qualquer inovação processual relevante, por mais de três anos. 
5.18.	Trata-se de prazo específico, não se aplicando nem o prazo geral de cinco anos nem o prazo especial, da lei penal (§ 2º) . A finalidade da prescrição intercorrente, com seu prazo próprio, é a de assegurar a eficiência e celeridade nas apurações administrativas. Seria contrário a essa finalidade a paralisação injustificada do processo por período maior que o triênio estabelecido para a hipótese.
5.19.	A extrapolação do prazo de três anos, sem inovação relevante no processo, pode configurar negligência. Por isso, além de se operar a prescrição, deve-se promover a 'apuração da responsabilidade funcional decorrente da paralisação, se for o caso'.
5.20.	Especificamente quanto a esta TCE, o único período em que poderia haver dúvida se ocorreu a prescrição intercorrente, seria o prazo entre a citação do recorrente (4/7/2017, peça 13) e a data de condenação recorrível (4/8/2020, à peça 33) . Ocorre que o processo teve andamento regular nesse período como comprovam os pedidos de prorrogação de prazo por parte do recorrente (peça 20 e 23) , que foram concedidos, respectivamente, em 22/8/2017 (peça 21) e em 14/9/2017 (peça 24) , bem como a instrução de mérito elaborada pela unidade técnica em 26/10/2018 (peça 29) . Esses fatos permitem evidenciar que o processo teve andamento regular, não se operando a prescrição intercorrente. 
	f) Conclusão:
5.21.	Independentemente da existência de outras causas interruptivas não elencadas acima (citações no âmbito administrativo, tentativas de solução conciliatória etc.) , cujo levantamento não se fez necessário, observa-se, pelos eventos indicados, que em nenhum momento transcorreu prazo suficiente para se operar a prescrição (nem mesmo se se considerasse o prazo geral de cinco anos) , tomando-se como referência a Lei 9.873/1999, tida pelo STF como norma regente da prescrição da pretensão punitiva pelo TCU.
5.22.	Partindo-se da premissa de que a pretensão reparatória segue as mesmas balizas, enquanto não houver norma específica a respeito, a demonstração de que não se operou a prescrição punitiva impõe, como consequência, a conclusão de que também é viável a condenação ao ressarcimento do prejuízo apurado nos autos.
5.23.	Assim, qualquer que seja a premissa adotada (da imprescritibilidade, da prescritibilidade pelo regime do Código Civil ou da prescritibilidade pelo regime da Lei 9.873/1999) , verifica-se a perda do objeto da preliminar suscitada, considerando que, em nenhuma hipótese, eventual prazo extintivo foi extrapolado.
6. 	Se a contratação direta das atrações musicais foi regular (peça 47, p. 9-13, peça 48  e peça 49) . 
6.1.	O recorrente afirma que a contratação dos shows musicais seguiu todos os postulados legais, com base nos seguintes argumentos:
	a) a contratação da empresa Lima Produções Artísticas Ltda., por inexigibilidade de licitação, ocorreu em razão de a empresa deter contrato de exclusividade para as sete bandas contratadas, no período entre 24/7 a 26/7/2009, quando foi realizado o evento objeto do convênio;
	b) a Administração pode promover a contratação por inexigibilidade, hipótese restrita, ditada pelo interesse público, consoante o ar. 25 da Lei 8666/1993, transcrito à peça 47, p. 9;
	c) a individualidade da produção artística acarreta, em regra, a inviabilidade de competição, pela falta de parâmetros, a qual assegura a criatividade humana;
	d) conforme cópia do detalhamento da licitação transcrito à peça 47, p. 10, na oportunidade, sagrou-se vencedora a Empresa Lima Produções Artísticas, contratada com valores médios de mercado e notadamente reconhecida pela participação em mais de 150 procedimentos licitatórios em várias cidades e exercício financeiros, conforme atesta o portal Sagres do TCE da Paraíba à peça 49;
	e) salienta-se a existência da devida carta de exclusividade entre a empresa e os artistas;
	f) não houve irregularidade nos documentos apresentados para demonstrar a exclusividade, o que ocorreu foi mudança no entendimento da forma correta de contratação por inexigibilidade;
	g) a decisão do TCU definindo a obrigatoriedade de apresentação de contrato de exclusividade era uma novidade quase desconhecida dos municípios;
	h) consoante se verifica das fotos das apresentações musicais, somente a empresa Lima poderia agendar os shows com os artistas que se apresentaram, dando cumprimento ao previsto no plano de trabalho aprovado pelo Ministério do Turismo;
	i) a ausência de contrato de exclusividade se constitui uma irregularidade de cunho meramente formal, não sendo motivo de ilegalidade, considerando que:
	i.1) foram cumpridos todos os requisitos solicitados à época, inclusive a carta dando conta que a empresa detinha, para aquele dia, a contratação das bandas;
	i.2) não desvirtuou nem tornou inválido o processo, uma vez alcançados os objetivos pretendidos e a finalidade essencial do convênio;
	i.3) aplica-se o princípio da instrumentalidade das formas, o qual, se o ato atinge sua finalidade sem causar prejuízo às partes, ainda que com vício de forma, não se declara a sua nulidade;
	i.4) com o cumprimento desse princípio, não se exacerba a forma e a formalidade com prejuízo da finalidade precípua do certame que é a de selecionar a proposta mais vantajosa;
	i.5) em caso similar - Acórdão 5662/2014-TCU-Primeira Câmara, Rel. Bruno Dantas - cujo trecho foi transcrito à peça 47, p. 12, o TCU decidiu pela regularidade com ressalvas das contas da ex-prefeita; 
	i.6) o Superior Tribunal de Justiça, a partir do MS 5.418-DF, pacificou o entendimento de que o formalismo no procedimento licitatório não significa que se possa desclassificar propostas eivadas de simples omissões ou defeitos irrelevantes;
	j) é impossível vislumbrar qualquer ato ilegal que tenha causado prejuízo ao erário ou mesmo violação aos princípios da administração pública, isso porque os recursos foram efetivamente empregados para o pagamento das despesas referentes aos serviços prestados para a realização do 'João Pedro 2009', objeto do convênio em tela.
Análise
6.2.	Não assiste razão ao recorrente como será demonstrado. A contratação direta de bandas/artistas, por inexigibilidade, tem guarida nos seguintes dispositivos da Lei 8.666/1993:
Art. 25.  É inexigível a licitação quando houver inviabilidade de competição, em especial: (...) 
III - para contratação de profissional de qualquer setor artístico, diretamente ou através de empresário exclusivo, desde que consagrado pela crítica especializada ou pela opinião pública. (...) 
§ 2º Na hipótese deste artigo e em qualquer dos casos de dispensa, se comprovado superfaturamento, respondem solidariamente pelo dano causado à Fazenda Pública o fornecedor ou o prestador de serviços e o agente público responsável, sem prejuízo de outras sanções legais cabíveis.'
Art. 26. [...]
Parágrafo único.  O processo de dispensa, de inexigibilidade ou de retardamento, previsto neste artigo, será instruído, no que couber, com os seguintes elementos: (...) 
II - razão da escolha do fornecedor ou executante;
III - justificativa do preço.
IV - documento de aprovação dos projetos de pesquisa aos quais os bens serão alocados.   (Incluído pela Lei nº 9.648, de 1998) 
 (...) 
6.3.	Como se vê, o permissivo legal (arts. 25 e 26, da Lei 8.666/1993) que excepciona a competição e autoriza a contratação direta tem o fim de selecionar o artista/banda e/ou seus empresários exclusivos (cuja comprovação da exclusividade se dá com a apresentação do contrato registrado em cartório para esse fim) e não a empresa intermediária. Nesse sentido, os Acórdão 11867/2018-TCU-Primeira Câmara, 6825/2017-1ª Câmara, Augusto Shermann e 4299/2014-2ª Câmara, Rel. Marcos Bemquerer.
6.4.	Registra-se que não há que se falar em contrato de exclusividade quando existe autorização apenas para os dias correspondentes à apresentação dos artistas, sem registro em cartório,  e que é restrita à localidade do evento, nos termos do subitem 9.5.1.1 do Acórdão 96/2008-TCU-Plenário-Rel. Benajmin Zymler:
9.5.1.1. deve ser apresentada cópia do contrato de exclusividade dos artistas com o empresário contratado, registrado em cartório. Deve ser ressaltado que o contrato de exclusividade difere da autorização que confere exclusividade apenas para os dias correspondentes à apresentação dos artistas e que é restrita à localidade do evento;
6.5.	No caso, a contratação de artistas/bandas foi realizada junto a terceiro intermediário, o que desrespeita o art. 25, inciso III, da Lei 8.666/1993, e traz o risco potencial de superfaturamento dos valores praticados para os cachês, podendo resultar em dano ao erário, tal como constatado em  auditoria de conformidade realizada nos convênios firmados pelo MTur para o apoio a eventos, realizada no âmbito do TC Processo 028.227/2011-5 e apreciada por meio do Acórdão 2235/2014-TCU-Plenário, Rel. Benjamin Zymler. Naquela auditoria verificou-se a ocorrência de dano ao erário decorrente da contratação de artistas/bandas por meio de intermediários não detentores da exclusividade. Ao se utilizar a técnica de auditoria de circularização, apurou-se que 17 apresentações previstas em sete convênios firmados pelo MTur estavam com cachês superfaturados no total de R$ 551.100,00 (peça 164, p. 43 do TC Processo 028.227/2011-5) .
6.6.	Dessa forma, a contratação direta, por inexigibilidade, com base nos art. 25, inciso III, da Lei 8.666/1993, foi irregular, diversamente do defendido pelo recorrente. 
6.7.	É de se registrar, a propósito, de acordo com o plano de trabalho acordado (peça 2, 11-17) , que estavam previstas a contratação de apresentações artísticas na realização do objeto, João Pedro 2009, das seguintes bandas: Arreio de Ouro, Calypso, Louro Santos, Forró da Malagueta, Mulher Chorona, Cavalo de Pau e Lospandas.
6.8.	A esse respeito, conforme demonstram as cartas e/ou contratos ditos de exclusividade firmados entre os representantes das bandas e a Empresa Lima Produções Artísticas Ltda. - intermediária contratada por inexigibilidade pela prefeitura por meio do Contrato 122/2009 para realizar o objeto do Convênio 703822/2009 (peça 48, p. 27-31) , todas, sem exceção, não têm registro em cartório, e continham autorização específica apenas para o local e datas do evento, de modo que não se enquadram no estabelecido no Acórdão 96/2008-TCU-Plenário, Rel. Benjamin Zymler, para possibilitar a inexigibilidade (peça 8, p. 82 e 88, p. 77 e 83, p. 81 e 87, p. 78 e 84, p. 79 e 85, p. 80 e 86; peça 48, p. 3-6, 25-27, s 48, p. 33-34, 35-36, 37-39, 40, 42-44, 43, 45, 46, 47-48) . 
6.9.	Dessa forma, esses documentos não atendem como carta e/ou contrato de exclusividade, como quis defender o recorrente a fim de justificar a contratação direta, já que não se trata daqueles contratos firmados entre o artista/banda e seu empresário, o que desvirtua a condição para que se opere a previsão de inexigibilidade disposta na lei. Além disso, esses 'contratos de exclusividade' apresentam risco de que o valor dispendido a título dos shows artísticos a ser pago com recursos federais tenha sido direcionado pelos intermediários para custear outros serviços que não aqueles prestados pelas bandas. 
6.10.	Também não procede o argumento de que houve mudança no entendimento do Tribunal e que esse procedimento acerca das cartas de exclusividade era desconhecido dos municípios à época, porque consta da alínea 'll' do termo de Convênio que o próprio recorrente assinou, destaque a esse respeito (peça 2, p. 44) :
11) apresentar na prestação de contas, quando da contratação de artistas consagrados, enquadrados na hipótese de inexigibilidade prevista no inciso III do art. 25 da Lei 8.666/1992, atualizada, por meio de intermediários ou representantes, cópia do contrato de exclusividade dos artistas com empresário contratado, registrado em Cartório, sob pena de glosa dos valores envolvidos. Ressalta-se que o contrato de exclusividade difere da autorização que confere exclusividade apenas para -os dias correspondentes à apresentação dos artistas e que é restrita a localidade do evento, conforme dispõe o Acórdão 96/2008-TCU-Plenário do TCU; (...) 
6.11.	Com relação ao argumento do recorrente de que a falta de carta de exclusividade seria uma impropriedade meramente formal, alguns julgados do TCU vêm esclarecer essa questão.
6.12.	Inicialmente, cabe mencionar o Acórdão 1435/2017-TCU-Plenário, Rel. Vital do Rêgo, que tratou de consulta do Ministro de Estado do Turismo sobre a aplicação de dispositivos legais em face de interpretação do entendimento emanado pelos Acórdão 96/2008-TCU-Plenário, Rel. Benjamin Zymler e 2.163/2011-2ª Câmara, Rel. André de Carvalho, supostamente conflitantes com outros julgados mais recentes, todos relacionados à análise de prestações de contas de recursos federais repassados mediante convênio, mais especificamente quanto a cachês de artistas e bandas. 
6.13.	Segundo o consulente, os Acórdão 96/2008-TCU-Plenário, Rel. Benjamin Zymler e 2.163/2011-2ª Câmara, Rel. André de Carvalho e 3.826/2013-1ª Câmara, Rel. Valmir Campelo, entre outros, sustentavam a glosa em função da contratação de bandas de música, por meio de inexigibilidade de licitação, sob o fundamento da exclusividade de representação, com base na apresentação de 'cartas' e de 'declarações' que supostamente atestariam a dita exclusividade, mas na verdade não se prestam para tanto, pela falta de contrato registrado em cartório, firmado entre artistas e empresários.
6.14.	Por outro lado, continua o consulente, os Acórdão 2595/2014-TCU-Segunda Câmara, Rel. Ana Arraes, 5.662/2014-TCU-1ª Câmara, Rel. Bruno Dantas (esse trazido como precedente pelo recorrente) , 6.517/2014-TCU-1ª Câmara, Rel. Benjamin Zymler, 1.590/2015-TCU-2ª Câmara, Rel. Marcos Bemquerer e 5.769/2015-TCU-1ª Câmara, Rel. Benjamin Zymler teriam concluído que, inexistindo indícios de dano ao erário e diante da comprovação de que o objeto conveniado foi executado com recursos do ajuste, não haveria que se falar em glosa de valores, julgando pela irregularidade das contas, sem a condenação por débito, mas imputando multa aos responsáveis.
6.15.	O Ministério do Turismo mencionou ainda os Acórdão 5156/2015-TCU-Primeira Câmara, Rel. José Múcio, 6.409/2015-TCU-1ª Câmara, 6.814/2015-TCU-2ª Câmara, Rel. Raimundo Carreiro,  7.471/2015-TCU-2ª Câmara, Rel. Augusto Nardes, 2.821/2016-TCU-1ª Câmara, Rel. Weder de Oliveira e 4.155/2016-TCU-1ª Câmara, em que o Tribunal teria decidido que, na contratação de artista consagrado, inexistindo indícios de dano ao erário e comprovado que o objeto conveniado foi executado com recursos do ajuste, não haveria que se falar em glosa de valores federais repassados, ainda que a contratação tenha sido realizada mediante irregular utilização do instituto da inexigibilidade de licitação, por ausência de apresentação do contrato de exclusividade do artista com o empresário contratado pela Administração, tendo sido as contas julgadas regulares com ressalva. 10) .
6.16.	Com essas aparentes contradições, o consulente pergunta (peça 1, p. 31-40, do TC Processo 022.552/20167-2) : inexistindo indícios de dano ao erário, e comprovado que o objeto conveniado foi executado com recursos do ajuste, qual deve ser o posicionamento quanto à análise da prestação de contas (regularidade com ressalvas ou irregularidade) , bem como quanto à necessidade de se instaurar processo de tomada de contas especial e demais implicações cabíveis, diante, especificamente, de uma das seguintes falhas:
i) foi apresentada apenas autorização/atesto/carta de exclusividade (e não o contrato de exclusividade propriamente dito) que confere exclusividade ao empresário do artista somente para o (s) dia (s) correspondentes à apresentação deste, sendo ainda restrita à localidade do evento;
ii) foi apresentado pelo convenente o contrato de exclusividade entre o artista/banda e o empresário, todavia tal contrato não foi registrado em cartório; e
iii) não foi apresentado pelo convenente o contrato de exclusividade entre o artista/banda e o empresário, registrado ou não em cartório.
6.17.	Após análise, o TCU concluiu, quanto às supostas divergências mencionadas pelo consulente nos julgamentos realizados pelo Tribunal, seja pela irregularidade das contas com a apenação de multa a responsáveis ou pela regularidade com ressalva, dando-lhes quitação, que não há aparente contrariedade, pois cabe avaliar, nos casos concretos, os excludentes de responsabilidade e de culpabilidade, bem como as situações agravantes, para que então se formule o juízo acerca do julgamento das contas.
6.18.	Em relação à pergunta formulada pelo consulente (item 6.13 retro) , cabe transcrever a resposta relatada no item 9.2 do 1435/2017-Plenário, Rel. Vital do Rêgo:
9.2. responder ao consulente que:
9.2.1. a apresentação apenas de autorização/atesto/carta de exclusividade que confere exclusividade ao empresário do artista somente para o (s) dia (s) correspondente (s) à apresentação deste, sendo ainda restrita à localidade do evento, não atende aos pressupostos do art. 25, inciso III, da Lei 8.666/1993, representando impropriedade na execução do convênio;
9.2.2. do mesmo modo, contrariam o sobredito dispositivo legal as situações de contrato de exclusividade - entre o artista/banda e o empresário - apresentado sem registro em cartório, bem como de não apresentação, pelo convenente, do próprio contrato de exclusividade;
9.2.3. tais situações, no entanto, podem não ensejar, por si sós, o julgamento pela irregularidade das contas tampouco a condenação em débito do (s) responsável (is) , a partir das circunstâncias inerentes a cada caso concreto, uma vez que a existência de dano aos cofres públicos, a ser comprovada mediante instauração da devida tomada de contas especial, tende a se evidenciar em cada caso, entre outras questões, quando:
9.2.3.1. houver indícios de inexecução do evento objeto do convênio; ou 
9.2.3.2. não for possível comprovar o nexo de causalidade, ou seja, que os pagamentos tenham sido recebidos pelo artista ou por seu representante devidamente habilitado, seja detentor de contrato de exclusividade, portador de instrumento de procuração ou carta de exclusividade, devidamente registrados em cartório.
6.19.	Julgados posteriores a essa consulta, como o Acórdão 936/2019-TCU-Plenário, Rel. José Múcio  (subitem 9.5.1 e 9.5.2) , aperfeiçoando entendimento já contido nos Acórdão 1435/2017-TCU-Plenário (subitens 9.2.1 e 9.2.2) e 2.730/2017-Plenário, Rel. Walton Alencar, confirmam que a existência de instrumentos de procuração, cartas de exclusividade e outros documentos de caráter temporário, conferidos a empresas intermediárias, por artistas ou por seus representantes exclusivos, como resultado das tratativas para a realização de eventos custeados com recursos federais, não configura a hipótese de inviabilidade de competição, prevista no art. 25, caput, da Lei 8.666/1993, pois, havendo a possibilidade de competição entre interessados na realização de shows artísticos, a legislação impõe a instauração de processo licitatório, que assegure a igualdade de condições aos interessados em oferecer o serviço e possibilite a contratação da proposta mais vantajosa para a administração.
6.20.	Ademais, em julgados mais recentes (Acórdão 2146/2021-TCU-Segunda Câmara, Rel. Aroldo Cedraz,  11787/2020-1ª Câmara, Rel. Bruno Dantas e 1892/2020-Plenário, Rel. Aroldo Cedraz) , esta Corte de Contas firmou o entendimento no sentido de que, em processo padrão do MTur, em especial, aqueles referentes a eventos executados antes da edição da Portaria Mtur 153/2009 (Art. 17, § 2º) , de 6/10/2009, não seria razoável exigir a apresentação de comprovantes assinados pelos artistas ou seus representantes legais diretos, visto que não era exigência prevista nos normativos da época, sendo regra a demonstração do pagamento por meio da empresa intermediadora.
6.21. 	Cabe mencionar excerto do voto condutor no Acórdão 4538/2020-TCU-Plenário, que deixa clara esse recente posicionamento:
11. Com relação ao pagamento das bandas contratadas mediante empresa intermediária (Etapas 3-7) , ressalto que, através do recente Acórdão 1892/2020-TCU-Plenário  (Relator: Ministro Aroldo Cedraz) , esta Corte considerou que para eventos executados antes da edição da Portaria do Ministério do Turismo 153/2009, em 6/10/2009, não seria razoável exigir a apresentação de comprovantes assinados pelos artistas ou por seus representantes legais diretos.
12. Assim, para os convênios celebrados antes da Portaria MTur 153/2009, o Tribunal tem admitido a existência do nexo de causalidade com base nos documentos que comprovem o pagamento à empresa contratada, sem necessidade de apresentação dos recibos dos cachês, já que isso não era exigido do gestor à época (v.g. Acórdão 11787/2020-TCU-Primeira Câmara, reatado pelo Ministro Bruno Dantas; 13.383/2020 - 1ª Câmara, relatado pelo Ministro Vital do Rêgo; 13.372/2020 - 1ª Câmara, relatado pelo Ministro Benjamin Zymler; 5.180/2020 - 2ª Câmara, relatado pelo Ministro-Substituto Marcos Bemquerer; e 830/2020 - 2ª Câmara, relatado pela Ministra Ana Arraes) 
6.22.	No Voto Revisor do Ministro Vital do Rego, apresentado no âmbito da deliberação constante do Acórdão 936/2019-TCU-Plenário, Rel. José Múcio, foi defendido que a sistemática usualmente empregada para esses convênios, àquela época, era a da intermediação na contratação de tais serviços, ficando fora da avaliação do órgão os preços efetivamente recebidos pelas bandas.
6.23.	No presente caso concreto, embora não tenha sido possível comprovar que os pagamentos tenham sido recebidos pelos artistas ou representantes devidamente habilitados, considerando que o Convênio 703822/2009 foi firmado em 23/6/2009 (peça 2, p. 56) , portanto, anterior à edição da Portaria MTur 153/2009, de 6/10/2009, e, ainda, que o recorrente demonstrou o pagamento à empresa intermediária, o que será evidenciado no item 7 a seguir, em caráter excepcionalíssimo, considerar-se-á comprovado o nexo financeiro entre os recursos repassados, tendo em vista a aplicação jurisprudencial referenciada no item 6.20 e 6.21 retro. 
6.24.		Assim, as circunstâncias destes autos impõem a aplicação do item 9.2.3, do Acórdão 1435/2017-TCU-Plenário, que expressamente assevera necessidade de ser examinado o contexto inerente a cada caso concreto. Em todo caso, a contratação de artistas/bandas realizada junto a terceiros intermediários constitui irregularidade que afronta o art. 25, inciso III, da Lei 8.666/1993, não podendo ser reduzida a mera formalidade. Entretanto, nos termos dos Acórdão 1892/2020-TCU-Plenário, Rel. Aroldo Cedraz e 11.787/2020-TCU-1ª Câmara, Rel. Bruno Dantas, a comprovação de pagamento dos cachês às bandas não é exigível no presente caso concreto, uma vez que se refere a convênio celebrado antes da vigência da Portaria MTur 153/2009, a partir de quando se passou a exigir, na prestação de contas, os documentos comprobatórios do efetivo recebimento do cachê pelos artistas. 
7.	Se houve dano ao erário (peça 47, p. 2-8 e 13-15 e peça 48) .
7.1.	O recorrente defende a inexistência de dano ao erário, com base nos seguintes argumentos:	
	a) as contas foram devidamente prestadas e comprovou-se a efetiva execução do objeto conveniado, considerando que:
	a.1) a festividade tinha por objetivo a promoção da preservação/promoção da cultura e dos costumes locais com abrangência para todo o Estado, visando promover a integração dos moradores e visitantes e fortalecer o mercado local e a geração de emprego e renda, o que foi alcançado;
	a.2) juntamos ao presente recurso CD diversas fotos e impressos extraídos de mídia digital, alguns dos quais forma copiados à peça 47, p. 4-7, que comprovam e eliminam quaisquer dúvidas acerca da realização da festa com as atrações musicais contratadas;
	a.3) conforme pode se comprovar das fotografias constantes à peça 47, p. 3-4, a festividade cumpriu, inclusive, a cláusula sobre a propaganda do Ministério do Turismo e do Governo Federal;
	a.4) toda a documentação já acostada se mostra suficiente para comprovação das despesas, sendo impossível desviar recursos de convênio que possui cláusula que trata de acompanhamento e fiscalização da festividade, embora o concedente nunca designe servidor para visitação in loco, o que facilitaria a comprovação da realização dos festejos e nexo de causalidade com a execução das despesas;
	b) todo o plano de trabalho estabelecido pelo convênio foi cumprido, embora tenha havido problemas no que concerne à contratação das atrações artísticas;
	c) para dirimir quaisquer dúvidas acerca do nexo de causalidade entre os recursos federais repassados ao município e a festividade, e ainda, sobre a legibilidade dos documentos encaminhados, segue, à peça 48, toda a documentação sobre o ajuste (empenhos, cheques, recibos, declarações, contrato entre a Prefeitura de Desterro/PB e a Empresa Lima Produções Artísticas Ltda, contratos entre a Empresa Lima Produções Artísticas Ltda e as bandas musicais) , desta feita, legível.
Análise
7.2.	A comprovação da boa e regular aplicação de recursos públicos transferidos mediante convênio e outros instrumentos congêneres evidencia-se mediante a execução física e a execução financeira da avença, acompanhadas de documentos idôneos que comprovem o nexo de causalidade entre uma e outra (Acórdão 7139/2020-TCU-Segunda Câmara, Rel. Raimundo Carreiro, 597/2019-2ª Câmara, Rel. Marcos Bemquerer e 12762015-Plenário, Rel. José Múcio) . Sob esses aspectos, passa-se à análise dos argumentos e documentos juntados em sede do presente recurso de reconsideração.
7.3.	O plano de trabalho previa as seguintes despesas com seus respectivos valores (peça 2, p. 11-17) : 
	Etapa
	Descrição
	Valor Total (R$) 

	1
	Cartazes  
	1.500,00

	2
	Anúncio em jornal durante 30 dias
	3.300,00

	3
	Divulgação em rádio, inserções de 30 segundos, sendo 8 por dia, durante 30 dias
	12.000,00

	4
	Televisão, inserção de 30 segundos, sendo 60 alternadas, durante 30 dias
	27.000,00

	5
	Ornamentação
	6.200,00

	6
	Banheiros químicos para os 3 dias do evento
	6.000,00

	7
	Equipamento de sonorização profissional
	10.000,00

	8
	Gerador
	6.000,00

	9
	Segurança (30 para os 3 dias do evento) 
	9.000,00

	10
	Contratação de Show da Banda Arreio de Ouro
	30.000,00

	11
	Contratação de Show da Banda Calypso
	100.000,00

	12
	Show Pirotécnico
	5.000,00

	13
	Contratação de Show da Banda Louro Santos e Forró da Malagueta
	25.000,00

	14
	Contratação de Show da Banda Mulher Chorona
	25.000,00

	15
	Contratação de Show da Banda Cavalo de Pau
	20.000,00

	16
	Contratação de Show da Banda Lospandas
	6.000,00

	Total das despesas
	292.000,00

7.4.	Como visto no item 6, para a realização do objeto, a prefeitura iniciou processo licitatório por inexigibilidade, que culminou com a contratação direta da Empresa Lima Produções Artísticas Ltda., como intermediária das bandas Mulher Chorona, Lospandas, Cavalo de Pau, Louro Santos e Forró da Malagueta, Calypso e Arreio de Ouro para realização das seguintes apresentações com os respectivos valores (peça 8, p. 3-6, 19-24 e 25-27) : 
	Etapa
	Descrição
	Valor Total (R$) 

	10
	Contratação de Show da Banda Arreio de Ouro
	30.000,00

	11
	Contratação de Show da Banda Calypso
	100.000,00

	13
	Contratação de Show da Banda Louro Santos e Forró da Malagueta
	25.000,00

	14
	Contratação de Show da Banda Mulher Chorona
	25.000,00

	15
	Contratação de Show da Banda Cavalo de Pau
	20.000,00

	16
	Contratação de Show da Banda Lospandas
	6.000,00

	Total
	206.000,00

7.5.	Por meio da modalidade convite (Convite 22/2009) foi contratada a Empresa Lima Produções Artísticas Ltda., no valor de R$ 43.800,00, para realizar os seguintes serviços, conforme  termo de adjudicação à peça 8, p. 2 e Contrato 122/2009, à peça 8, p. 13-18) : 
	Etapa
	Descrição
	Valor Total (R$) 

	1
	Cartazes  
	1.500,00

	2
	Anúncio em jornal durante 30 dias
	3.300,00

	3
	Divulgação em rádio, inserções de 30 segundos, sendo 8 por dia, durante 30 dias
	12.000,00

	4
	Televisão, inserção de 30 segundos, sendo 60 alternadas, durante 30 dias
	27.000,00

	Total
	43.800,00

7.6.	Por meio da modalidade convite (Convite 21/2009) foi contratada a Empresa Francinildo Ferreira dos Santos - ME, no valor de R$ 42.200,00, para realizar os seguintes serviços, conforme termo de adjudicação à peça 8, p. 1 e Contrato 121/2009, à peça 8, p. 7-12: 
	Etapa
	Descrição
	Valor Total (R$) 

	5
	Ornamentação
	6.200,00

	6
	Banheiros químicos para os 3 dias do evento
	6.000,00

	7
	Equipamento de sonorização profissional
	10.000,00

	8
	Gerador
	6.000,00

	9
	Segurança (30 para os 3 dias do evento) 
	9.000,00

	12
	Show Pirotécnico
	5.000,00

	Total
	42.200,00

7.7.	Com relação à execução física, não há dúvidas de que o evento ocorreu, conforme constatação do concedente, em Relatório de Supervisão in loco 121/2009 (peça 2, p. 67-82) , visita que foi realizada, embora o recorrente pareça desconhecer. Naquela ocasião, foram constatados a apresentação das bandas (peça 2, p. 80-82) , a divulgação por meio de mídia radiofônica (peça 8, p. 28-29 e 32-35) , televisiva (peça 8, p. 30-32) e jornal de grande circulação (peça 8, p. 36) , cujas cópias foram disponibilizadas ao fiscal visitante. Foi confirmada ainda a presença dos seguranças,  a existência do palco, equipamento de iluminação, banheiros químicos, gerador e equipamento de som,  (peça 2, p. 76-78) . Dessa forma, a Nota Técnica de Reanálise 1041/2012 concluiu pela aprovação da execução física do Convênio, aprovação que foi ratificada pela Nota Técnica de Reanálise financeira 568/2013 (peça 2, p. 110-111 e 154-159) . 
7.8.	Em relação à execução financeira, buscou-se realizar a conciliação dos documentos bancários para fins de estabelecimento do nexo causal, sintetizada na coluna 'Observação' da tabela a seguir, a partir dos documentos juntados aos autos, inclusive na presente fase recursal:
	Despesas identificadas
	Comprovantes de pgtos. apresentados
	Extrato Bancários (Conta corrente BB,  16854, ag. 1156) 
	Observação

	1224, de 1º/7/2009, 42.200,00 - Fornecedor: Francinildo Ferreira dos Santos - ME - despesas para pagamento de serviços de locação, sonorização, banheiros químicos, grupo gerador, ornamentação, segurança e show pirotécnico para as festividades do João Pedro, conforme Convênio MTur 703822/2009  - peça 48, p. 1. 
	NF 579, de 24/7/2009, mesmo fornecedor e serviço,  no valor de R$ 42.200,00, com a discriminação dos serviço, o atesto e a identificação do Convênio 703822 - peça 8, p. 53 e 56 e peça 48, p. 2
Recibo de 18/9/2009, mesmo fornecedor e serviço e NF 579,  no valor de R$ 42.200,00 - peça 8, p. 54 e 57 e peça 48, p. 3
	Cheque 850002, BB, ag. 1156-8, conta 16854-8, de 17/9/2009, mesmo fornecedor, no valor de R$ 42.200,00 - peça 8, p. 55 e 58 e peça  48, p. 4-9
	Resta comprovado o nexo causal entre os recursos repassados e o  pagamento de R$ 42.200,00

	--
	NF 198 de 24/7/2009, no valor de R$ 43.800,00, Fornecedor: Lima Produções Artísticas Ltda, ref. divulgação das festividades objeto do convênio, conforme contrato, com o atesto e a identificação do Convênio 703822   - peça 8, p. 40 e 71
Recibo de 17/9/2009, no valor de R$ 43.800,00, Fornecedor: Lima Produções Artísticas Ltda, ref. serviços prestados durante as festividades do João Pedro 2009, conforme NF 198 - peça 8, p. 41 e 72 e peça 48, p. 11
	Cheque 850002, BB, ag. 1156-8, conta 16854-8, de 17/9/2009, Fornecedor: Lima Produções Artísticas Ltda, no valor de R$ 43.800,00 - peça 8, p. 42 e 73 e peça  48 p. 4-9
	Resta comprovado o nexo causal entre os recursos repassados e o  pagamento de R$ 43.800,00

	--
	NF 197 de 24/7/2009, no valor de R$ 206.000,00, Fornecedor: Lima Produções Artísticas Ltda, ref. shows das 7 bandas com indicação do Convênio 703877/2009 - peça 8, p. 37 e 74
Recibo de 17/9/2009, ref. NF 197, no valor de R$ 206.000,00, mesmo fornecedor e serviços - peça 8, p. 38 e 75
	Cheque 850003, BB, ag. 1156-8, conta 16854-8, de 17/9/2009, no valor de R$ 206.000,00, ref. serviços da NF 197, mesmo fornecedor - peça 8, p. 39 e 76 e peça 48, p. 21-26
	Conforme já relatado no item 6 do presente recurso, em consonância com a jurisprudência desta Corte de Contas (Acórdão 2146/2021-TCU-Segunda Câmara, Rel. Aroldo Cedraz,  11787/2020-1ª Câmara, Rel. Bruno Dantas e 1892/2020-Plenário, Rel. Aroldo Cedraz) , que posicionou-se no sentido de não ser razoável exigir a apresentação de comprovantes assinados pelos artistas ou seus representantes legais diretos, em convênios firmados antes da edição da Portaria MTur 153/2009, desde que comprovada a execução física do objeto e não haja indício de superfaturamento, como é o presente caso, considera-se, excepcionalmente, comprovado o nexo causal entre os recursos repassados e o pagamento de R$ 206.000,00.

	NE 1619, de 1/9/2008, no valor de R$ 294.000,00, ref. apresentação artística de bandas musicais, sonorização, iluminação nos festejos de São Pedro 2008, realizado nos dias 2, 3, 4, 5 e 6/7/2008, Convênio 540 012 57200800671 -peça 48, p. 14 
	NF 61, de 22/9/2008, no valor de R$ 294.000,00, Fornecedor: Lima Produções Artísticas Ltda, ref. mesmos serviços realizados em 2008, Convênio 671/2008 - peça 48, p. 15
Recibo de 22/9/2008, no valor de R$ 279.300,00, mesmo fornecedor e serviços - peça 48, p. 16
	Cheque 85001, de 22/9/2008, no valor de R$ 279.300,00, mesmo fornecedor, Convênio 0800671 e Comprovante de transferência entre contas-correntes, de 22/9/2008, no valor de R$ 14.000,00 (peça 48, p. 18 - peça 48, p. 18- 19 
	Não há vinculação com o Convênio 703822/2009

	--
	Comprovante de pgto. de ISS, exercício de 2008, no valor de R$ 14.700,00, ref. festejos de João Pedro 2008, realizados por Lima Produções Artísticas Ltda  - peça 48, p. 17
	Cheque 85002, de 22/9/2008, no valor de R$ 14.700,00, p/ recolhimento de ISS, mesmo fornecedor - peça 48, p. 20
	Não há vinculação com o Convênio 703822/2009

	Total de despesas comprovadas
	R$ 292.000,00

7.9.	Resta comprovada ainda a apresentação do extrato bancário da conta específica com a movimentação realizada, inclusive o depósito da contrapartida, conforme informado na Nota Técnica de Reanálise 588/2012 (peça 2, p. 117) .
7.10.	Com efeito, a existência de dano ao erário é evidenciada quando há indícios de inexecução do evento objeto do convênio ou quando não é possível comprovar o nexo de causalidade, o que não se configurou como hipótese do presente processo. Restou comprovada a execução do evento e a apresentação das bandas contratadas, bem assim o pagamento às empresas contratadas com os recursos do convênio.
7.11.	Ratifica-se que o reconhecimento do nexo causal na despesa referente ao pagamento das bandas à Empresa intermediária (R$ 206.000,00) se constitui medida excepcional decorrente de mudança recente de posicionamento do Pleno desta Corte de Contas, apta a reformar a decisão recorrida. Nesse sentido cabe transcrever trecho do voto condutor no precedente do Acórdão 12494/2020-TCU-Primeira Câmara, que examinou questão semelhante a esta dos presentes autos:
13. Refiro-me ao Acórdão 1892/2020-TCU-Plenário, ao ponderar que, para eventos executados antes da edição da Portaria MTur 153/2009, não seria razoável exigir a apresentação de comprovantes assinados pelos artistas ou por seus representantes legais diretos. Somente após a vigência do referido normativo é que passaram a ser exigidos tais documentos na prestação de contas (art. 17, § 2º) .
14. Observo que o caso em exame envolve contexto fático similar ao retratado naqueles autos. Trata-se de convênio celebrado em 2006, portanto, anterior à Portaria MTur 153/2009.
15. Assim, em observância ao princípio da isonomia, entendo que o Tribunal deve admitir a composição do nexo de causalidade com os documentos que comprovem o pagamento à empresa contratada, sem necessidade de apresentar os recibos dos cachês, já que isso não era exigido do gestor à época.
16. Assim, considero que a documentação apresentada neste recurso (peças 62, 63 e 64) seria apta a estabelecer o nexo de causalidade entre os recursos repassados ao município e o pagamento do representante exclusivo (ainda que por meio da questionável carta de exclusividade) .
17. Friso que tal entendimento só é possível por terem sido verificadas a efetiva execução física do objeto conveniado e a inexistência de elementos que caracterizem superfaturamento dos cachês artísticos.
7.12.	Assim, conclui-se pela execução física e financeira da integralidade do objeto do Convênio 703822/2009, portanto, inexiste dano ao erário, devendo ser excluído o débito  imputado ao recorrente.
8.	Se cabe a responsabilização do recorrente (peça 47, p. 13-17) .
8.1.	O recorrente defende que não cabe o julgamento pela irregularidade de suas contas, com base nos seguintes argumentos:
		a) se o evento ocorreu nos moldes estabelecidos no convênio em tela e as contas foram devidamente prestadas, não cabe a responsabilização do recorrente;
	b) inexiste prova, tampouco quaisquer indícios de desvio de recursos públicos, de recebimento de vantagem indevida por parte do recorrente,  de ocorrência de sobrepreço, tampouco enriquecimento ilícito, ou ainda que tenha agido com dolo ou má-fé, notadamente porque o convênio foi executado; 
	c) nessas situação, a doutrina do Professor Mauro Roberto Gomes de Mattos, cujo trecho foi transcrito à peça 47, p. 14, bem como o Superior Tribunal de Justiça, em julgado cujo trecho foi transcrito à peça 47, p. 15,  aponta para o afastamento da condenação do agente público;
	d) o recorrente atuou de forma zelosa e eficiente, conforme os ditames do art. 37, da Constituição Federal/1988, transcrito à peça 47, p. 15; 
	e) conforme precedentes pacíficos do Superior Tribunal de Justiça, cujo exemplo foi transcrito à peça 47, p. 16, inexistindo comprovação de dano ao erário de responsabilidade do recorrente, eventual ressarcimento de verbas caracterizará hipótese de enriquecimento sem causa, o qual, no dizer do Prof. Celso Antônio Bandeira de Mello, cujo trecho foi transcrito à peça 47, p. 16-17, se aplica ao direito administrativo;
	f) conforme excerto extraído de julgado da Quarta Turma do Tribunal Regional Federal, transcrito à peça 47, p. 17-18, a rejeição de contas por ausência de apresentação de documentos de menor relevância não é motivo suficiente, por si só, para ensejar a responsabilização por ato de improbidade administrativa, mostrando-se imprescindível a comprovação da atuação dolosa do agente público. 
Análise
8.2.	Os argumentos do recorrente não merecem prosperar, como será demonstrado. Como visto no item 6 retro, a existência de instrumentos de procuração, cartas de exclusividade e outros documentos de caráter temporário, conferidos a empresas intermediárias, por artistas ou por seus representantes exclusivos, como resultado das tratativas para a realização de eventos custeados com recursos federais, não configura a hipótese de inviabilidade de competição, prevista no art. 25, caput, da Lei 8.666/1993, pois, havendo a possibilidade de competição entre interessados na realização de shows artísticos, a legislação impõe a instauração de processo licitatório, que assegure a igualdade de condições aos interessados em oferecer o serviço e possibilite a contratação da proposta mais vantajosa para a administração (Acórdão 1389/2021-TCU-Primeira Câmara, Rel. Augusto Shermann, 936/2019-Plenário, Rel. José Múcio e 1435/2017-Plenário, Rel. Vital do Rêgo) . 
8.3.	Na análise deste caso concreto, por restar comprovada a execução do evento, bem como o nexo entre os recursos repassados pela União e o pagamento efetuado à contratada, há fundamento para afastar a imputação de débito, pois a sua manutenção, como afirmou o recorrente, levaria ao enriquecimento sem justa causa da União.
8.4	Ocorre que remanesce a ilegalidade da contratação direta por inexigibilidade, cometida pelo ex-prefeito, ao contratar a empresa que promoveu os shows das bandas, considerando a ausência de contratos de exclusividade entre a contratada e os artistas, aptos a demonstrar a inviabilidade de competição. 
8.5.	Nesses casos, o TCU tem deliberado pela irregularidade das contas do recorrente, com imputação de multa do art. 58, a exemplo do ocorrido nos Acórdãos 13945/2020 e 13383/2020, ambos da 1ª Câmara e do Relator Vital do Rêgo, 12494/2020-1ª Câmara, Rel. Bruno Dantas e 3209/2018-2ª Câmara, relatado pelo Ministro Marcos Bemquerer. 
8.6.	Quanto à inocorrência de dolo ou má-fé, ressalta-se que a responsabilização perante o TCU prescinde de dolo ou má-fé do agente, bastando a configuração de culpa strictu sensu (5787/2017-2ª Câmara, Rel. Vital do Rêgo, 2067/2015-Pleário, Rel. Bruno Dantas e 1135/2014-2ª Câmara, Rel. Ana Arraes) . Desse modo, há de se manter a irregularidade das contas, bem como a aplicação de multa ao recorrente, todavia, com fundamento no art. 58, inciso II, da Lei 8.443/1992.
8.7.	Assim, ante a presença de elementos capazes de elidir o débito anteriormente imputado ao recorrente, mas remanescendo a ilegalidade da contratação por inexigibilidade de licitação, deve-se manter a irregularidade das contas e reduzir proporcionalmente a multa individual aplicada, fundamentando-a, respectivamente, nos arts. 16, inciso III, alínea 'b' e 58, inciso II, da Lei 8.443/1992. 
CONCLUSÃO
9.	Das análises anteriores, conclui-se que:
	a) não se operou a prescrição do débito nem a prescrição da pretensão punitiva;
	b) 	as circunstâncias destes autos impõem a aplicação do item 9.2.3, do Acórdão 1435/2017-TCU-Plenário, que expressamente assevera necessidade de serem examinadas as condições  inerentes a cada caso concreto;
	c) neste caso concreto, desde a celebração do convênio, o defendente tinha pleno conhecimento da necessidade de apresentar contrato de exclusividade, caso decidisse contratar e pagar artistas sem licitação, por meio de intermediário ou representante, com amparo no art. 25, III, da Lei 8.666/1993;
	d) a contratação direta da Empresa Lima Produções Artísticas Ltda, realizada pela prefeitura, caracterizou grave infração à norma legal e regulamentar, passível de multa e não mera impropriedade de natureza formal;
	e) o reconhecimento do nexo causal na despesa referente ao pagamento das bandas à empresa intermediária, no valor de R$ 206.000,00, constitui medida excepcional decorrente de mudança recente de posicionamento do Pleno desta Corte de Contas, apta a reformar a decisão recorrida, considerando que o Convênio 703822/2009 foi assinado anteriormente à edição da Portaria MTur 153/2009;
	f) o exame dos documentos ora acostados aos autos possibilitou verificar que houve execução física e financeira da integralidade do objeto do Convênio 703822/2009, portanto, inexiste dano ao erário, devendo o acórdão recorrido ser reformado para excluir o débito imputado ao recorrente;
	g) ante a presença de elementos capazes de elidir o débito anteriormente imputado ao recorrente, mas remanescendo a ilegalidade da contratação por inexigibilidade de licitação, deve-se manter a irregularidade das contas e reduzir proporcionalmente a multa individual aplicada, fundamentando-a, respectivamente, nos arts. 16, inciso III, alínea 'b' e 58, inciso II, da Lei 8.443/1992. 
9.1.	Com base nessas conclusões, propõe-se o provimento parcial do recurso para excluir o débito imputado ao recorrente, manter a irregularidade das contas e reduzir proporcionalmente a multa individual aplicada, fundamentando-a, respectivamente, nos arts. 16, inciso III, alínea 'b' e 58, inciso II, da Lei 8.443/1992. 
PROPOSTA DE ENCAMINHAMENTO
10.	Ante o exposto, com fundamento nos artigos 32, inciso I; e 33, da Lei 8.443/1992, submetem-se os autos à consideração superior, com posterior encaminhamento ao Ministério Público junto ao Tribunal de Contas da União e ao Gabinete do Relator, propondo:
a) conhecer do recurso e, no mérito, dar-lhe provimento parcial para excluir o débito anteriormente imputado ao recorrente, manter a irregularidade das contas e reduzir proporcionalmente a multa individual aplicada, fundamentando-a, respectivamente, nos arts. 16, inciso III, alínea 'b' e 58, inciso II, da Lei 8.443/1992; 
b) comunicar a deliberação que vier a ser proferida por esta Corte ao recorrente, ao Ministério do Turismo, à Procuradoria da República no Estado da Paraíba e demais interessados."
É o relatório.

8.1. Rhafael Sarmento Fernandes (17.319/OAB-PB) e outros, representando Dilson de Almeida.

Procurador Júlio Marcelo de Oliveira.

TOMADA DE CONTAS ESPECIAL. CONVÊNIO. NÃO COMPROVAÇÃO DAS DESPESAS REALIZADAS COM RECURSOS PÚBLICOS. INEXIGIBILIDADE INJUSTIFICADA NA CONTRATAÇÃO DE EMPRESA INTERMEDIADORA DAS BANDAS MUSICAIS/ARTISTAS. CONTAS IRREGULARES. DÉBITO. MULTA. RECURSO DE RECONSIDERAÇÃO. CONHECIMENTO. NÃO OCORRÊNCIA DE PRESCRIÇÃO. AFASTAMENTO DO DÉBITO E DA MULTA DO ART. 57 DA LEI 8.443/1992. SUBSISTÊNCIA DA IRREGULARIDADE RELATIVA À INEXIGIBILIDADE DE LICITAÇÃO. MULTA DO ART. 58 DA LEI 8.443/1992. PROVIMENTO PARCIAL.

TOMADA DE CONTAS ESPECIAL (TCE)

Secretaria de Recursos (Serur).

Trata-se de recurso de reconsideração (peças 47-49) interposto por Dilson de Almeida contra o Acórdão 8255/2020-TCU-Segunda Câmara (peça 33) , que tratou de tomada de contas especial instaurada pelo Ministério do Turismo em razão de irregularidades na execução do Convênio 703822/2009, que teve por objeto a contratação de shows e serviços de locação de equipamentos para a realização da Festa do João Pedro/2009 (peça 2, p. 39) . 
 2.	Em sua análise técnica, a Secretaria de Recursos deste Tribunal posiciona-se, com a anuência do Ministério Público junto a este Tribunal, por que seja dado provimento parcial do recurso para excluir o débito imputado ao recorrente, mantida a irregularidade das contas e reduzida proporcionalmente a multa individual aplicada, fundamentando-a, respectivamente, nos arts. 16, inciso III, alínea "b" e 58, inciso II, da Lei 8.443/1992. 
3.	Argumenta a mencionada secretaria que:
a) não se operou a prescrição do débito nem a prescrição da pretensão punitiva;
b) 	as circunstâncias destes autos impõem a aplicação do item 9.2.3, do Acórdão 1435/2017-TCU-Plenário, que expressamente assevera necessidade de serem examinadas as condições inerentes a cada caso concreto;
c) neste caso concreto, desde a celebração do convênio, o defendente tinha pleno conhecimento da necessidade de apresentar contrato de exclusividade, caso decidisse contratar e pagar artistas sem licitação, por meio de intermediário ou representante, com amparo no art. 25, III, da Lei 8.666/1993;
d) a contratação direta da Empresa Lima Produções Artísticas Ltda, realizada pela prefeitura, caracterizou grave infração à norma legal e regulamentar, passível de multa e não mera impropriedade de natureza formal;
e) o reconhecimento do nexo causal na despesa referente ao pagamento das bandas à empresa intermediária, no valor de R$ 206.000,00, constitui medida excepcional decorrente de mudança recente de posicionamento do Pleno desta Corte de Contas, apta a reformar a decisão recorrida, considerando que o Convênio 703822/2009 foi assinado anteriormente à edição da Portaria MTur 153/2009;
f) o exame dos documentos ora acostados aos autos possibilitou verificar que houve execução física e financeira da integralidade do objeto do Convênio 703822/2009, portanto, inexiste dano ao erário, devendo o acórdão recorrido ser reformado para excluir o débito imputado ao recorrente;
g) ante a presença de elementos capazes de elidir o débito anteriormente imputado ao recorrente, mas remanescendo a ilegalidade da contratação por inexigibilidade de licitação, deve-se manter a irregularidade das contas e reduzir proporcionalmente a multa individual aplicada, fundamentando-a, respectivamente, nos arts. 16, inciso III, alínea "b" e 58, inciso II, da Lei 8.443/1992. 
 4.	Preliminarmente, ratifico o exame preliminar de admissibilidade contido na peça 50, que concluiu pelo conhecimento do recurso, suspendendo-se os efeitos dos itens 9.1, 9.2 e 9.4 do Acórdão 8255/2020-TCU-Segunda Câmara, eis que preenchidos os requisitos processuais aplicáveis à espécie.
5. 	Em resumo, constitui objeto do presente recurso verificar se: houve prescrição; a contratação das atrações musicais foi regular; houve dano ao erário; e cabe a responsabilização do recorrente.
6.	De início, registro minha concordância com a análise oferecida pela Serur, que contou com a anuência do parquet especializado e incorporo seus fundamentos às minhas razões de decidir, no que não contrariar as considerações a seguir.
7.	Em relação à prescrição, não merece prosperar a preliminar suscitada pelo recorrente. Conforme detalhadamente demonstrado no relatório precedente, não obstante a polarização do debate entre as alternativas relativas ao prazo definido pelo Código Civil (adotado pelo Acórdão 1441/2016-TCU-Plenário) e pela Lei 9.873/1999, na situação em exame não ocorreu o transcurso do período afeto à prescrição por nenhum dos dois regimes.
8.	Quanto ao mérito relativo à suposta regularidade da contratação direta das atrações musicais, não merece prosperar a argumentação apresentada pela defesa. Se por um lado, pode ser, em caráter excepcional, reconhecida a inexistência do dano ao erário; por outro, remanesce a irregularidade da contratação direta efetuada.
9.	Tem se firmado jurisprudência no âmbito desta Casa de que naqueles processos referentes a eventos executados antes da edição da Portaria Mtur 153/2009 (Art. 17, § 2º) , de 6/10/2009, não seria razoável exigir a apresentação de comprovantes assinados pelos artistas ou seus representantes legais diretos, visto que não era exigência prevista nos normativos da época, sendo regra a demonstração do pagamento por meio da empresa intermediadora. (Acórdão 2146/2021-TCU-Segunda Câmara, 11787/2020-1ª Câmara e 1892/2020-Plenário) .
10.	Com efeito, para os convênios celebrados antes da mencionada portaria, o Tribunal tem admitido a existência do nexo de causalidade com base nos documentos que comprovem o pagamento à empresa contratada, sem necessidade de apresentação dos recibos dos cachês, uma vez que isso não era exigido do gestor à época.
11.	No caso em análise, apesar de não ser possível comprovar que os pagamentos tenham sido de fato realizados aos artistas ou representantes devidamente habilitados, o Convênio 703822/2009 foi firmado em 23/6/2009, ou seja, em data anterior à edição da Portaria MTur 153/2009, de 6/10/2009.
12.	Com relação à execução física, conclui-se que o evento ocorreu, de acordo com a constatação do concedente, em Relatório de Supervisão in loco 121/2009 (peça 2, p. 67-82) . Naquela oportunidade, ficaram comprovadas a apresentação das bandas (peça 2, p. 80-82) , a divulgação por meio de mídia radiofônica (peça 8, p. 28-29 e 32-35) , televisiva (peça 8, p. 30-32) e jornal de grande circulação (peça 8, p. 36) , cujas cópias foram disponibilizadas ao fiscal visitante. Foi constatada também a presença dos seguranças, a existência do palco, equipamento de iluminação, banheiros químicos, gerador e equipamento de som (peça 2, p. 76-78) . 
13.	Por esses motivos, a Nota Técnica de Reanálise 1041/2012 concluiu pela aprovação da execução física do Convênio, fato que foi ratificado pela Nota Técnica de Reanálise financeira 568/2013 (peça 2, p. 110-111 e 154-159) . 
14.	Desse modo, considerando que o recorrente demonstrou o pagamento à empresa intermediária, entendo na linha dos pareceres constantes dos autos, que pode, em caráter excepcional, ser comprovado o nexo financeiro entre os recursos repassados, elidindo o dano apontado no acórdão recorrido.
15.	Contudo, continua a infração existente no tocante à contratação direta, realizada com fulcro nos arts. 25 e 26 da Lei 8.666/93.
16.	Os aludidos comandos legais têm como objetivo a contratação direta de artista/banda e/ou seus empresários exclusivos e não uma empresa intermediária (Acórdão 11867/2018-TCU-Primeira Câmara, 6825/2017-1ª Câmara e 4299/2014-2ª Câmara) .
17.	Conforme registrou a unidade técnica, "não há que se falar em contrato de exclusividade quando existe autorização apenas para os dias correspondentes à apresentação dos artistas, sem registro em cartório, e que é restrita à localidade do evento, nos termos do subitem 9.5.1.1 do Acórdão 96/2008-TCU-Plenário-Rel. Benjamin Zymler:
9.5.1.1. deve ser apresentada cópia do contrato de exclusividade dos artistas com o empresário contratado, registrado em cartório. Deve ser ressaltado que o contrato de exclusividade difere da autorização que confere exclusividade apenas para os dias correspondentes à apresentação dos artistas e que é restrita à localidade do evento."
18.	No presente caso, a contratação de artistas/bandas foi realizada indevidamente junto a terceiro intermediário, em afronta ao art. 25, inciso III, da Lei 8.666/1993. A propósito, de acordo com o plano de trabalho, estavam previstas a contratação de apresentações artísticas na realização do objeto, João Pedro 2009, das seguintes bandas: Arreio de Ouro, Calypso, Louro Santos, Forró da Malagueta, Mulher Chorona, Cavalo de Pau e Lospandas.
19.	A esse respeito, a Serur aponta que
conforme demonstram as cartas e/ou contratos ditos de exclusividade firmados entre os representantes das bandas e a Empresa Lima Produções Artísticas Ltda. - intermediária contratada por inexigibilidade pela prefeitura por meio do Contrato 122/2009 para realizar o objeto do Convênio 703822/2009 (peça 48, p. 27-31) , todas, sem exceção, não têm registro em cartório, e continham autorização específica apenas para o local e datas do evento, de modo que não se enquadram no estabelecido no Acórdão 96/2008-TCU-Plenário, Rel. Benjamin Zymler, para possibilitar a inexigibilidade (peça 8, p. 82 e 88, p. 77 e 83, p. 81 e 87, p. 78 e 84, p. 79 e 85, p. 80 e 86; peça 48, p. 3-6, 25-27, s 48, p. 33-34, 35-36, 37-39, 40, 42-44, 43, 45, 46, 47-48) . 
Dessa forma, esses documentos não atendem como carta e/ou contrato de exclusividade, como quis defender o recorrente a fim de justificar a contratação direta, já que não se trata daqueles contratos firmados entre o artista/banda e seu empresário, o que desvirtua a condição para que se opere a previsão de inexigibilidade disposta na lei. Além disso, esses "contratos de exclusividade" apresentam risco de que o valor dispendido a título dos shows artísticos a ser pago com recursos federais tenha sido direcionado pelos intermediários para custear outros serviços que não aqueles prestados pelas bandas. 
20.	Oportuno que se registre que a alínea "ll" do termo de Convênio que o próprio recorrente assinou, assinalava como obrigação do convenente (peça 2, p. 44) :
11) apresentar na prestação de contas, quando da contratação de artistas consagrados, enquadrados na hipótese de inexigibilidade prevista no inciso III do art. 25 da Lei 8.666/1992, atualizada, por meio de intermediários ou representantes, cópia do contrato de exclusividade dos artistas com empresário contratado, registrado em Cartório, sob pena de glosa dos valores envolvidos. Ressalta-se que o contrato de exclusividade difere da autorização que confere exclusividade apenas para -os dias correspondentes à apresentação dos artistas e que é restrita a localidade do evento, conforme dispõe o Acórdão 96/2008-TCU-Plenário do TCU; (...) (grifei) 
21.	Com relação ao argumento do recorrente de que a falta de carta de exclusividade seria uma impropriedade meramente formal, a Serur colaciona no relatório precedente uma série de julgados deste Tribunal que indicam que a contratação de artistas/bandas realizada junto a terceiros intermediários constitui irregularidade que afronta o art. 25, inciso III, da Lei 8.666/1993, não podendo ser reduzida a mera formalidade.
22.	Destaco, por fim, em face da defesa apresentada pelo recorrente, que a responsabilização perante este Tribunal prescinde de dolo ou má-fé do agente, sendo suficiente a configuração de culpa strictu sensu (5787/2017-2ª Câmara, Rel. Vital do Rêgo, 2067/2015-Pleário, Rel. Bruno Dantas e 1135/2014-2ª Câmara, Rel. Ana Arraes) , razão pela qual deve ser mantida a irregularidade das contas, bem como a aplicação de multa ao responsável, todavia, com fundamento no art. 58, inciso II, da Lei 8.443/1992.
	Ante o exposto, VOTO por que este Tribunal adote a minuta de Acórdão que trago à apreciação deste Colegiado.
TCU, Sala das Sessões Ministro Luciano Brandão Alves de Souza, em 11 de maio de 2021.
Ministro JOÃO AUGUSTO RIBEIRO NARDES 
Relator